臺灣嘉義地方法院民事判決　九十三年度訴字第五○號
　　原　　　告　　辛○○
　　　　　　　　　戊○○
　　法定代理人　　己○○
　　原　　　告　　庚○○
　　共　　　同
　　訴訟代理人　　莊安田律師
　　複　代理人　　邱創典律師
　　被　　　告　　甲○○　　　.
　　訴訟代理人　　劉意律師
　　　　　　　　　孫則芳律師
右當事人間異議之訴事件，於民國九十三年八月二十四日經言詞辯論終結，本院判決
如左：
    主      文
本院九十二年度執字第一六四三七號拍賣抵押物強制執行事件所為強制執行程序應予
撤銷。
被告應將就原告辛○○、戊○○所有坐落於嘉義縣大林鎮○○○段一五五之五、同段
一五五之七地號及其上門牌號碼嘉義縣大林鎮○○里○○○路十六號建物於民國九十
年九月二十日所設定之本金最高限額新臺幣壹佰伍拾陸萬元之抵押權予以塗銷。
原告其餘之訴駁回。
訴訟費用由被告負擔二分之一，餘由原告庚○○負擔。
    事實及理由
一、原告起訴主張：原告庚○○於民國八十八年間向訴外人壬○○借款新臺幣（下同
    ）八十萬元，並由原告辛○○、戊○○提供所有坐落嘉義縣大林鎮○○○段一五
    五之五、一五五之七地號土地及其上建物（下簡稱系爭不動產）設定本金最高限
    額一百五十六萬元抵押權作為擔保，壬○○則另找訴外人卓武騰出面支應。惟卓
    武騰卻乘機索取重利，扣除依週年利率百分之六十計算之利息後，原告庚○○僅
    得六十八萬元。嗣前揭最高限額抵押債權人輾轉由卓武騰改為翁壽山、卓武藤、
    賴健龍等人，並於九十年九月二十日登記為原告名義，且權利價值提高為最高限
    額一百五十六萬元。由於原告庚○○於九十年十一月後無力再支付利息，被告遂
    聲請拍賣抵押物（本院九十一年度拍字第五九八號），原告為恐系爭不動產遭拍
    賣，於不動產查封期間商請地方人士丙○○出面協調，而促成兩造和解，約定原
    告庚○○清償七十二萬元，雙方債權債務即為消滅，被告並應撤銷強制執行之聲
    請並塗銷前揭抵押權登記。惟兩造達成和解後，被告竟拒絕塗銷抵押權登記，且
    於撤回執行後，復持同一拍賣抵押物裁定，再向本院聲請拍賣系爭不動產，現為
    本院九十二年度執字第一六四三七號強制執行中。兩造間系爭消費借貸關係既已
    消滅，被告自無由拍賣抵押物，且依約被告應辦理塗銷前揭抵押權登記。為此，
    訴請判決：（一）本院九十二年度執字第一六四三七號拍賣抵押物強制執行事件
    所為強制執行程序應予撤銷；（二）被告應將系爭抵押權予以塗銷。
二、被告則請求判決駁回原告之訴，其答辯理由略以：
（一）本件抵押權設定之緣由，在於原告等人先於九十年四月間向訴外人賴健龍借款
      一百萬元，並以系爭不動產作為抵押擔保，復於同年五月間向被告借款三十八
      萬元。嗣賴健龍希望原告等人提前清償債務，原告尚無資力償還，故由被告代
      原告清償一百萬元債務，賴健龍則將系爭一百萬元債權讓與被告，並辦理抵押
      權讓與登記。因此原告共積欠被告本金一百三十八萬元，連同利息及違約金則
      共積欠一百五十八萬元。因原告未依約清償債務，被告遂聲請拍賣抵押物。
（二）系爭和解書之簽立，係因被告取得執行名義後查封系爭不動產，原告請求被告
      撤回執行，經協議後被告同意由原告先清償七十萬元，餘款六十八萬元則待日
      後清償。因出資七十萬元者即原告辛○○、戊○○之姑媽要求協議書上載明應
      辦理法院查封撤銷及抵押權塗銷登記，且原告口頭保證該等記載僅為讓出資人
      滿意，實際上於原告清償餘款六十八萬元及其利息後，被告方須塗銷系爭抵押
      權登記，原告始簽下同意塗銷系爭抵押權設定登記之前揭協議書。詎料原告庚○○騙取該協議書後即要求被告塗銷抵押權，被告方知受騙。
（三）縱本院不採被告前開答辯理由，然本件原告庚○○並非執行債務人，提起債務
      人異議之訴顯然欠缺權利保護要件。且系爭協議書雖約定應塗銷抵押權，然該
      協議書之當事人為被告與庚○○，並未包含原告辛○○、戊○○，依債權相對
      性之法理，該協議書之效力並不及於原告辛○○、戊○○，原告辛○○、戊○○自不得執該紙協議書請求塗銷系爭抵押權登記。
三、本件原告主張被告於系爭不動產上，設有本金最高限額一百五十八萬元之抵押登
    記，以及被告以實行抵押權為由聲請拍賣抵押物裁定，並執以強制執行之事實，
    業據原告提出土地登記謄本、土地及建築改良物抵押權設定契約書為證，並經本
    院調閱本院九十二年度執字第一六四三七號民事執行卷宗核閱屬實，復為被告所
    不爭執，堪信為真實。惟原告主張本院前揭強制執行程序應予撤銷，及被告應塗
    銷系爭抵押權登記等情，則為被告所否認，並執前詞置辯。經查：
（一）原告庚○○請求撤銷強制執行程序部分：
      按提起債務人異議之訴之人，應以強制執行程序之債務人為限，此觀強制執行
      法第十四條規定即明。查本件原告庚○○並非系爭最高限額抵押債務人之事實
      ，有原告提出之土地登記謄本在卷可稽，被告就本院九十二年度執字第六二０
      九號聲請拍賣抵押物之強制執行程序，所列債務人係原告辛○○、戊○○等情
      ，亦據本院調閱上開執行卷宗核閱屬實，應認為原告庚○○並非系爭強制執行
      事件之債務人。則揆諸前揭法條規定意旨，原告庚○○提起本件債務人異議之
      訴，即屬欠缺當事人適格要件，應予駁回。
（二）原告其餘請求部分：
    觀諸原告提出之協議書，其第二條則載明：「甲方（即被告）應辦理法院查封
      撤銷及抵押權塗銷登記」等語，兩造對於協議書所載：「查封撤銷及抵押權塗
      銷登記」即指本件不動產之查封及抵押權登記乙節，均不爭執，則依該項和解
      契約內容，被告負有塗銷系爭抵押權及撤銷系爭不動產強制執行程序之義務。
      本件原告庚○○為系爭和解契約之當事人之事實，為兩造所不爭，則原告庚○○本於和解契約之法律關係，自得請求被告塗銷系爭抵押權登記。至被告雖另
      辨以前開和解約款之記載係應出資清償者之要求所為，兩造間並無前開約定之
      合意云云，然為原告所否認，且經本院詢問在場書寫協議書之代書壬○○，其
      亦稱該條約定係因隔天該證人要辦理撤銷查封，故而在協議書上明確為第二條
      之記載等語（見本院卷第六八頁），應認原告庚○○與被告間，確係合意由被
      告塗銷抵押權登記並撤銷查封，被告徒以前詞置辯，其所述要難採信。
    原告雖主張原告辛○○、戊○○授權由庚○○與被告簽訂協議書，故原告辛○○、戊○○亦為系爭和解契約之當事人云云，然為被告所否認，觀諸協議書內
      之內容，亦無任何足資為前開解釋之文句，是原告辛○○、戊○○主張其等亦
      為和解契約當事人，得主張和解契約等情，要難採信。然本件姑不論系爭抵押
      權所擔保之債權實際為若干元等節，有所爭執，原告主張兩造就系爭抵押債權
      已經和解，原告庚○○並已依和解契約給付七十二萬元予被告等情，已據兩造
      和解時之在場證人丙○○證稱：「（問：和解的內容為何？）原告要拿出七十
      二萬元和解... 當天原告就將錢付清了，是現金給付的」、「（問：七十幾萬
      元是否將全部債務還清？）那天講的意思就是這樣」等語（見本院卷第六六頁
      ）；在場書寫協議書之代書壬○○證稱：「原告庚○○有將七十二萬元交給被
      告」等語（見本院卷第六八頁）明確，堪信原告主張系爭抵押債權已因清償而
      消滅之事實，乃係真實。系爭抵押權設定之原因關係既已消滅，則原告辛○○
      、戊○○本於不當得利之法律關係，自得訴請被告塗銷抵押權之登記。
    按執行名義成立後，如有消滅或妨礙債權人請求之事由發生，債務人得於強制
      執行程序終結前，向執行法院對債權人提起異議之訴，強制執行法第十四條第
      一項前段定有明文。本件被告於取得強制執行名義即本院九十一年度拍字第五
      九八號准予拍賣系爭不動產之裁定後，系爭抵押權所擔保之債權，業因原告庚○○依前揭和解契約清償七十二萬元而消滅等情，已如前述，應認為在本件執
      行名義成立後，被告強制執行請求之事由業已消滅，則執行債務人即原告辛○○、戊○○依強制執行法第十四條第一項前段之規定，訴請撤銷本院九十二年
      度執字第一六四三七號強制執行程序，即屬有據，應予准許。
（三）至被告主張有借款一百三十八萬元予原告庚○○，其中一百萬元，是向訴外人
      癸○○借給被告庚○○後，因癸○○需用資金，癸○○將一百萬元債權讓與被
      告云云。惟證人癸○○結證稱：原告庚○○透過，於約九十年或九十一年三、
      四月間向伊借一百萬元。伊沒有將一百萬元直接交付給原告庚○○，而是交給
      被告等語（詳本院卷第八四頁），則被告果有將證人癸○○交付之一百萬元借
      予原告庚○○，證人癸○○並未見聞，是癸○○之證言，尚不足以證明原告庚○○有收受癸○○所述之一百萬元之事實。另證人乙○○證稱：九十二年夏天
      某日，丙○○曾帶其與二名女與被告談債務問題，其中一名叫年輕的女子稱有
      欠被告一百三十八萬元，並已經還被告七十萬元，為何未將抵押權塗銷？證人
      乙○○有問該女子其餘六十八萬是否償還，該女子稱尚未清償，而與被告見面
      時，上開女子要求被告稱：可否不要還，但被告不同意，協調很久沒有結果等
      語（詳本院卷第八五、八六頁）。惟查原告於九十二年六月三十日已清償六十
      八萬元，已如前述，而證人乙○○證稱一名年輕女子稱已還七十二萬等語，與
      協議書所載不符。另證人丁○○證稱：於九十二年四月至六月間某日，曾與被
      告去找原告庚○○，協調中曾聽到原告庚○○的媽媽有說要還這筆錢，但是需
      時間去借錢來還，庚○○欠被告一百三十八萬元等語（詳本院卷第八六、八七
      頁）。經查本件協議書係於九十二年六月三十日訂立，上開證人乙○○證稱係
      夏天、證人丁○○證稱係九十二年四月至六月間某日聽聞被告庚○○有欠被告
      一百三十八萬元，應係在協議書訂立之前之事，則均無法有被告有利之證明，
      附此敘明。
四、綜上，被告與原告庚○○訂有系爭和解契約之事實堪以認定，原告依和解契約訴
    請被告依約塗銷系爭抵押權設定，即屬有據。另系爭抵押權設定原因關係業因清
    償而消滅，則原告辛○○、戊○○依民法第一百七十九條、強制執行法第十四條
    第一項前段規定，訴請被告塗銷系爭抵押權設定，並請求撤銷本院前揭強制執行
    程序，即屬有據，應予准許。至原告庚○○提起本件債務人異議之訴部分，則欠
    缺當事人適格要件，應予駁回。
五、據上論結，本件原告之訴為一部有理由，一部無理由，依民事訴訟法第七十九條
    ，判決如主文。
中　　　華　　　民　　　國　　九十三　　年　　　八　　　月　　三十一　　日
~B臺灣嘉義地方法院民事第二庭
~B　　法　官　張　育　彰
右為正本係照原本作成。
如對本判決上訴須於判決送達後廿日內向本院提出上訴狀。
中　　　華　　　民　　　國　　九十三　　年　　　八　　　月　　三十一　　日
~B　　書記官　馮　澤　文
